臺灣高等法院民事判決　　　　　　　　　99年度上字第1037號
上　訴　人　范振修
訴訟代理人　李銘洲律師
被 上訴 人　桃園汽車客運股份有限公司
法定代理人　吳運豐
訴訟代理人　宋嬅玲律師
複 代理 人　廖克明律師
上列當事人間請求交還土地事件，上訴人對於中華民國99年7月
8日臺灣桃園地方法院98年訴字第1962號第一審判決提起上訴，
，本院於100年3月8日言詞辯論終結，判決如下：
    主  文
上訴駁回。
第二審訴訟費用由上訴人負擔。
    事實及理由
一、上訴人主張：上訴人於民國96年間以新臺幣（下同）2,000
    萬元（另仲介費300萬元）購買坐落桃園縣中壢市○○段35-
    239、35-240地號，面積20平方公尺之土地（下稱系爭35-23
    9號土地、系爭35-240號土地，合稱系爭土地），系爭土地
    係於88年7月3日分割自桃園縣中壢市○○段35-37地號（下
    稱石頭段35-37號土地）而來。系爭土地依現行建築法規劃
    分為商業用地，且所面臨之現有巷道（即桃園縣中壢市○○
    路）業經主管機關於86年間重新指定建築線、邊界線。然而
    ，與系爭土地相鄰之桃園縣中壢市○○段25-17地號土地（
    下稱石頭段25-17號土地），其上之建物經被上訴人將1樓規
    劃為被上訴人之中壢車站售票處，並占用系爭土地，作為公
    車停放及供乘客上下車之用，且有指揮人員派守於該處，一
    般汽、機車均不得通過、留置該地。被上訴人車輛並非少數
    ，甚至在未出車之情形下，亦將車輛停放該處，被上訴人無
    權占用系爭土地，上訴人屢次前往系爭土地放置障礙物表示
    行使所有權之意，然被上訴人均報警處理，強制拖吊障礙物
    。被上訴人向桃園縣政府聲請將系爭土地認定為「既成道路
    」，縣政府公告系爭土地有公用地役法律關係存在，上訴人
    已循行政救濟途徑，並無權利濫用之情形，爰依民法第765
    、767條之法律關係提起本訴等語，並求命為：先位聲明：
    被上訴人應將系爭土地返還上訴人。備位聲明：禁止被上訴
    人侵入通行及使用系爭土地。並均陳明願供擔保請准宣告假
    執行。
    被上訴人則以：系爭土地未放置任何物品，周圍亦無被上訴
    人之員工驅離人車之狀況，系爭35-239號土地部分並有因欲
    右轉中正路之車輛而短暫駛入，或暫停在35-239土地範圍內
    。系爭土地周圍並無圍欄，且系爭土地位在鋪設柏油路面之
    道路旁，為一般人車可通行及經過之範圍，被上訴人從未占
    有系爭土地。依桃園縣中壢地政事務所99年2月3日中地測法
    土字第4400號複丈成果圖所示，虛線部分即訴外人桃客資產
    開發股份有限公司（下稱桃客公司）之建物，該建物係坐落
    於桃園縣中壢市○○段25-17號土地上。上開建物之滴水線
    亦未延伸至系爭土地之範圍內，被上訴人對於系爭土地並無
    確定及繼續之支配關係，亦未立於得排除他人干涉之狀態，
    難謂對系爭土地有事實上之管領力，自未占有系爭土地。系
    爭土地曾因上訴人於其上放置護欄而影響當地交通狀況，造
    成中壢火車站附近交通壅塞，為免發生意外及順暢交通，被
    上訴人報警處理強制拖吊之行為，並無占用意思，警方將上
    訴人放置之障礙物予以搬離之處置，亦與被上訴人無涉。又
    上訴人係於96年1月25日方取得系爭土地之所有權，系爭土
    地屬畸零地，無法做建築或其他使用，僅為提供不特定公眾
    人、車通行所必要之道路，上訴人取得系爭土地未久即以護
    欄延狹長之系爭土地排置於道路中，並以噴漆顯示「禁桃客
    佔用范私有地」等字樣，經警方認有妨害公眾往來交通安全
    而清移後，復進而提起本件訴訟，於訴訟中置其他不特定公
    眾人、車通行之事實不論，實有誤導混淆事實之嫌，上訴人
    行使權利顯有違反公共利益、以損害被上訴人為主要目的之
    情，應屬違反民法第148條第1項禁止權利濫用之規定等語，
    資為抗辯。
二、原審為上訴人敗訴之判決，上訴人不服，提起上訴，其先位
    聲明：
    (一)原判決廢棄。
    (二)上開廢棄部分，被上訴人應將系爭土地返還上訴人。
    備位聲明：
    (一)原判決廢棄。
    (二)禁止被上訴人侵入、通行及使用上訴人所有之系爭土地。
    並均陳明願供擔保請准宣告假執行。
    被上訴人則聲明：上訴駁回。並陳明如受不利之判決，願供
    擔保請准宣告免為假執行。
三、經查：系爭土地係於88年7月3日自石頭段35-37號土地分割
    而來，上訴人於96年1月25日取得系爭土地之所有權。系爭
    35-239號土地位置係在復興路上；系爭35-240號土地則位於
    復興路與建興街交岔路口。系爭土地旁之中壢商業大樓（位
    於中正路與復興路口，門牌號碼為桃園縣中壢市○○路51號
    ，下稱系爭建物）1樓面向中正路部分係麥當勞，面向復興
    路部分則為被上訴人之中壢公車站。而上訴人為中壢汽車客
    運股份有限公司（下稱中壢客運公司）之負責人等事實為兩
    造所不爭執，並有土地登記第二類謄本（地號全部）2份、
    建物登記第二類謄本、照片、公司基本資料查詢單等件附卷
    可稽（見原審卷第7-8、92、91、11、102、114頁），此部
    分事實自堪信為真實。是兩造之爭執重點在於(一)被上訴人有
    無占用系爭土地？上訴人請求返還系爭土地有無理由？(二)被
    上訴人請求上訴人禁止侵入、通行、使用系爭土地，有無理
    由？
四、上訴人主張：被上訴人將系爭土地作為停放公車及供乘客上
    下車使用而占有系爭土地，並派指揮人員派守該處，致一般
    汽機車不得通過、留置云云；被上訴人則辯稱系爭土地上並
    未放置物品或停放車輛，周圍亦無被上訴人之員工驅離人車
    ，被上訴人對系爭土地並無任何確定及繼續之支配關係等語
    。
（一）按當事人主張有利於己之事實者，就其事實有舉證之責任
      ，民事訴訟法第277條前段定有明文。次按民法第767條第
      1 項前段規定：「所有人對於無權占有或侵奪其所有物者
      ，得請求返還之」，是上訴人依民法第767條第1項前段規
      定請求被上訴人返還無權占有物，自應就被上訴人為占有
      人一事先負舉證責任。次按對於物有事實上管領之力者，
      為占有人，民法第940條定有明文。至所謂對於物有事實
      上管領之力，如對於物已有確定及繼續之支配關係，或者
      已立於得排除他人干涉之狀態者，均可謂對於物已有事實
      上之管領力（最高法院95年台上字第1124號判決意旨參照
      ）。
（二）經查：被上訴人之中壢公車站所使用之系爭建物即中壢商
      業大樓並非坐落在系爭土地上，為兩造所不爭執，並有桃
      園縣中壢地政事務所99年12月20日中地法土字第53900號
      複丈成果圖附卷可稽（下稱第53900號複丈成果圖，見本
      院卷一第119頁），足證被上訴人之中壢公車站所在之系
      爭建物並無占用系爭土地之情事。
（三）次查：經原法院於99年3月9日勘驗系爭土地及被上訴人中
      壢公車站現況，系爭土地上並未放置物品或停放車輛，周
      圍亦無被上訴人之員工驅離人車；因系爭35-239號土地北
      側位於復興路與中正路之交岔路口，復興路上之車輛欲右
      轉駛入中正路時，會經過或短暫停留在系爭35-239號土地
      北側之範圍內。又系爭35-240號土地上噴有「此范振修私
      有地禁桃客竊佔作車站用」之字樣等情，有原法院99年3
      月9日勘驗筆錄在卷足稽（見原審卷第72-76頁），並有上
      訴人於系爭土地上放置噴有「禁桃客佔用范私有地」之水
      泥護欄之照片在卷足參（見原審卷第40-41、100頁）。再
      綜觀卷附現場照片，確實有許多民眾、機車、汽車往來通
      行於復興路及復興路、中正路口（見原審卷第40、59-61
      、86-90、101-103頁，本院卷一第108-111、142頁，卷二
      第7-19頁），是系爭土地上既有許多其他人、車得自由經
      過、停留，被上訴人又無任何排除之行為，堪認被上訴人
      就系爭土地並無繼續之支配關係存在。至系爭建物西南角
      柱子上雖有一記載「桃園客運停車站場，私用車輛禁止停
      放，違者拖吊」之告示牌（見原審卷第14頁照片），惟該
      告示牌位於系爭建物所坐落之石頭段25-17號土地上，並
      非在系爭土地上，且該告示牌距離系爭25-240號土地之東
      北側邊緣為9.43公尺、距離前方建興街路緣10公尺、距離
      西北方之復興街路緣7.5公尺等情，亦有原法院99年3月9
      日勘驗筆錄附卷可稽（見原審卷第74-75頁）。衡諸一般
      轎車及小貨車之車輛寬度約1.7至2公尺，系爭土地僅37公
      分，足認上開告示應係禁止他人車輛停放在系爭建物所坐
      落之石頭段25-17號土地上，而非禁止他人車輛停放於系
      爭土地上。基上，系爭土地既有其他人、車得自由經過、
      停留，上訴人亦曾於其上放置其所有之水泥護欄，且被上
      訴人之禁止停車告示牌亦非禁止他人停放於系爭土地，自
      難認被上訴人就系爭土地有確定及繼續之支配關係，上訴
      人主張被上訴人無權占有系爭土地，應交還系爭土地云云
      ，委無足採。
 五、上訴人主張被上訴人於併排發車時，將影響上訴人對於系
     爭土地之所有權之圓滿行使云云；被上訴人則辯稱上訴人
     之請求顯屬違反民法第148條第1項禁止權利濫用之規定，
     上訴人訴請禁止被上訴人侵入通行、使用系爭土地，應為
     無理由等語。
（一）按對於妨害其所有權者，得請求除去之，民法第767條中
      段定有明文。次按權利之行使，不得違反公共利益，或以
      損害他人為主要目的，民法第148條第1項定有明文。又權
      利之行使，是否以損害他人為主要目的，應就權利人因權
      利行使所能取得之利益，與他人及國家社會因其權利行使
      所受之損失，比較衡量以定之。倘其權利之行使，自己所
      得利益極少而他人及國家社會所受之損失甚大者，非不得
      視為以損害他人為主要目的，此乃權利社會化之基本內涵
      所必然之解釋（最高法院71年台上字第737號判例意旨可
      資參照）。
（二）經查：系爭土地位於被上訴人中壢公車站前方及右前方之
      事實，為兩造所不爭執，並有卷附第53900號複丈成果圖
      足稽。而上訴人主張被上訴人之公車於併排發車時，會停
      留在系爭土地上，及被上訴人之公車進入或駛離其中壢公
      車站時亦會行經系爭土地等事實，有上訴人提出之照片（
      第15、101- 102頁，本院卷二第7-39頁）可證，應屬可採
      。惟系爭土地係於88年7月3日分割自石頭段35-37號土地
      ）而來，而石頭段35-37號土地於35年間即登記其地目為
     「道路」，有土地登記謄本在卷可證（見原審卷第33頁）
      ，即自日據時期起即作為供不特定公眾人、車通行之道
      路，有土地登記謄本、桃園縣中壢市石頭里里長曾隆瑞出
      具之證明書在卷可證（見原審卷第33-34頁）。且上訴人
      於購買系爭土地時，即知系爭土地面積合計僅20 平方公
      尺，再觀諸第53900號複丈成果圖（見本院卷一第119-120
      頁）即知，圖中淺藍色塊即為系爭土地，係極狹長之條狀
      地，寬度僅37公分，遠小於機車寬度、汽車、小貨車之車
      軸距離，西側為桃客資產公司之土地，另一側係道路，供
      一般民眾行走及汽機車行駛通過，而上訴人於系爭土地四
      周並無其他土地，故單就系爭土地而言，實無法作為建築
      或其他商業上之使用。
（三）再查：上訴人於96年1月25日以買賣為原因取得系爭土地
      所有權（見土地登記第二類謄本之記載，原審卷第7-8頁
      ），於98年間即以水泥護欄排置於系爭土地上，其上並噴
      有「禁桃客佔用范私有地」字樣（見原審卷第40-41頁）
      ，使往來行人、車輛無法通行，經警方認有妨害公眾往來
      交通安全而清移後，復於11月11日提起本件請求被上訴人
      交還土地之訴訟(見原審卷第2頁)等情以觀，足認上訴人
      係有意藉由受讓系爭土地，再以系爭土地所有權人身分，
      對被上訴人主張物上請求權，請求被上訴人交還系爭土地
      。是上訴人受讓系爭土地後對被上訴人行使權利，顯具有
      惡意。況上訴人之訴訟代理人復於原審自承：「如果沒有
      系爭土地，被告只可以單排發車。因為有那塊土地，…才
      可以併排發車，所以才會購買此土地，因為我們希望外側
      第二排能夠作為中壢公車之發車使用；根據建築法規定沒
      有鄰地不能得使用執照，取得畸零地和他們協議，我們也
      可以載運乘客，可以在同一個後台載運乘客，這樣乘客可
      以選擇搭乘桃客或是中壢公車」等語(見原審卷第127-128
      頁)，是上訴人購買系爭土地及提起本件訴訟，係為使其
      經營之中壢客運公司能在系爭土地上發車，然上訴人在系
      爭土地周圍並無其他土地，而其購買之系爭土地如第5390
      0號複丈成果圖（見本院卷一第119頁）所示，係位在系爭
      建物與道路中間之寬度僅37公分極狹長之條狀地，實難供
      上訴人作為其經營之中壢客運公司發車之用，因此，上訴
      人取得系爭土地之所有權，再以系爭土地所有權人之身分
      ，請求被上訴人交還土地，顯係以損害被上訴人為主要目
      的。又上訴人若欲與被上訴人共同使用系爭建物為車站及
      發車地，原得循合作經營或以其他方式解決之，非必須以
      妨阻被上訴人車輛經過系爭土地之方式為唯一解決途徑。
      基上，上訴人對被上訴人行使物上請求權，請求被上訴人
      交還土地，顯有違反公共利益、以損害被上訴人為主要目
      的，核屬權利濫用，不應准許。
六、綜上所述，上訴人依民法第765、767條之規定，先位聲明請
    求被上訴人應將系爭土地返還上訴人，於法無據；備位聲明
    請求禁止被上訴人侵入、通行及使用系爭土地，為權利濫用
    ，均不應准許。原審為上訴人敗訴之判決，並無不合。上訴
    意旨指摘原判決不當，求予廢棄改判，為無理由，應予駁回
    。
七、上訴人聲請向桃園縣政府建設局函詢石頭段25-17號土地當
    初申請使用執照時，是否曾提出畸零地合併使用證明書、當
    時承辦使用執照申請之人員為何人；被上訴人聲請向中壢地
    政事務所函詢在中心樁偏移之情形下，原測繪之土地坐落界
    址、都市○○道路邊界及建築線、建築滴水線是否隨同偏移
    、若土地坐落界址未因中心樁移位改變，是否有可能僅調整
    依土地坐落界址而劃設之建築線、建築滴水線、道路邊界等
    ？如是，其理由為何？及另行囑託「內政部國土測繪中心」
    就系爭土地坐落邊界及相關標線、建築線、建築滴水線等再
    為測量繪製圖面等。惟此與本件上訴人請求被上訴人返還系
    爭土地、禁止被上訴人侵入通行及使用系爭土地並無關聯，
    爰不予逐一調查。又本件事證已臻明確，兩造其餘爭點及攻
    擊、防禦方法暨所為之立證，與判決之結果不生影響，亦無
    庸再逐一予以論究，均併予敘明。
八、據上論結，本件上訴為無理由，依民事訴訟法第449條第1項
    、第78條，判決如主文。
中    華    民    國   100    年    3     月    22    日
                  民事第十八庭
                      審判長法  官  湯美玉
                            法  官  李慈惠
                            法  官  丁蓓蓓
正本係照原本作成。
如不服本判決，應於收受送達後20日內向本院提出上訴書狀，其
未表明上訴理由者，應於提出上訴後20日內向本院補提理由書狀
（均須按他造當事人之人數附繕本）上訴時應提出委任律師或具
有律師資格之人之委任狀；委任有律師資格者，另應附具律師資
格證書及釋明委任人與受任人有民事訴訟法第466條之1第1項但
書或第2項（詳附註）所定關係之釋明文書影本。如委任律師提
起上訴者，應一併繳納上訴審裁判費。
中    華    民    國   100    年    3     月    22    日
                            書記官  陳思云
附註：
民事訴訟法第466條之1（第1項、第2項）：
對於第二審判決上訴，上訴人應委任律師為訴訟代理人。但上訴
人或其他法定代理人具有律師資格者，不在此限。
上訴人之配偶、三親等內之血親、二親等內之姻親，或上訴人為
法人、中央或地方機關時，其所屬專任人員具有律師資格並經法
院認為適當者，亦得為第三審訴訟代理人。